臺灣高等法院刑事判決
109年度上易字第467號
上  訴  人  
即  被  告  柯麗珠


選任辯護人  黃鈵淳律師
上列上訴人因毀損案件，不服臺灣基隆地方法院108年度易字第3
15號，中華民國109年1月17日第一審判決（起訴案號：臺灣基隆
地方檢察署107年度偵字第6475號），提起上訴，本院判決如下
：
    主  文
上訴駁回。
    事  實
一、柯麗珠和陳麗雪皆居住於基隆市○○區○○路○○○二期社區，柯
    麗珠為000號住戶，陳麗雪則為000號住戶。陳麗雪將其所有
    仙人掌盆栽，放置於柯麗珠住處旁之公有花圃內。民國106
    年10月28日上午8時許，柯麗珠發現上情，竟基於毀損之犯
    意，將該盆栽搬起來並朝磁磚地面丟擲，致該塑膠盆栽破裂
    損壞，部分泥土散落地面。陳麗雪見狀後，隨即上前將該盆
    栽撿拾而放回原花圃內。詎柯麗珠竟將該盆栽拿起來，再次
    向該地面丟擲，致該仙人掌植栽及塑膠盆栽損壞而不堪使用
    ，足以生損害於陳麗雪。
二、案經陳麗雪訴由臺灣基隆地方檢察署檢察官偵查起訴。
    理  由
壹、證據能力
一、本判決下列所引用供述證據之證據能力，檢察官、上訴人即
    被告柯麗珠於本院審理中均未加以爭執（見本院卷第102頁
    ），且迄言詞辯論終結前均未聲明異議，本院審酌結果，認
    上開證據資料製作時之情況，尚無違法不當及證明力明顯過
    低之瑕疵，亦認為以之作為證據屬適當，依刑事訴訟法第15
    9 條之5規定，認均具有證據能力。
二、本判決認定事實引用之非供述證據，並無證據證明係公務員
    違背法定程序取得，依刑事訴訟法第158 條之4 規定反面解
    釋，認均有證據能力。
貳、實體部分
一、認定事實所憑之證據及理由：
　　訊據上訴人即被告柯麗珠固坦承於上開時、地，將告訴人陳
    麗雪放置於被告住處前花圃之仙人掌盆栽，經被告拿起並自
    其手中掉落至地面，告訴人將之再放回花圃，被告再拿起來
    並丟至地面，惟矢口否認有何毀損犯行，辯稱：被告為將置
    於花圃內之仙人掌盆栽搬出而遭仙人掌刺傷，才不小心鬆手
    ，致盆栽滾地、泥土濺出，且當時盆栽落地時，並未損壞；
    被告辯護人辯稱：告訴人之仙人掌盆栽所放置之花圃為被告
    其管理使用，告訴人任意將盆栽放置於被告所管理使用之花
    圃中，破壞被告花圃內之花草，被告基於對該花圃之管理使
    用權將其移出，並無任何毀損故意，花盆係因遭告訴人摔放
    至被告花圃中而造成破損，仙人掌如有毀損，亦係告訴人不
    斷拋摔所致，況告訴人在自家之庭院空地有多餘空間可放置
    仙人掌盆栽，然告訴人基於報復心態而將該盆栽放置被告之
    花圃內，可見告訴人主觀已有拋棄該盆栽所有權之意思而非
    屬告訴人之物，應不成立刑法上之毀損罪，縱認有之，亦符
    合正當防衛，而得阻卻違法云云。經查：
　㈠本件仙人掌盆栽為告訴人所有，且所擺放之處為公有花圃，
    業經被告供承在卷（見臺灣基隆地方檢察署107年度偵字第6
    475號卷〈下稱107偵6475號卷〉第29、31頁），告訴人放置於
    住處前公有花圃之仙人掌盆栽，經被告拿起並於其手中掉落
    至地面，告訴人復將之再放回花圃，被告再拿起來並丟至地
    面等節，業據被告於原審坦承不諱（見原審卷第93頁），核
    與證人即告訴人陳麗雪所證述之情節相符（見107偵6475號
    卷第21頁），並有現場照片21張及告訴人、被告提出之監視
    器錄影畫面檔案在卷可稽（見臺灣基隆地方檢察署107年度
    交查字第72號卷第15-17頁、原審卷第27-29、35-37頁、本
    院卷第35-39、63-69頁），此部分事實，洵堪認定。
　㈡又被告及告訴人所出之監視器錄影畫面檔案經原審與本院當
    庭播放進行勘驗，結果如下： 
　⒈告訴人偵查中所提出之監視器錄影畫面，經原審當庭播放進
    行勘驗之結果為：被告將盆栽丟於地面，盆栽之內之泥土已
    散落在地上，告訴人將盆栽已雙手拿起再放入花圃，被告再
    將盆栽往外丟（見原審卷第115頁）；復經本院勘驗結果為
    ：···00:00:56被告將一盆栽自花圃內向外丟出於地面，告
    訴人見狀即向被告理論，00:01:04告訴人將遭被告丟置於地
    面之盆撿起，欲將該盆栽放回花圃內，期間並與被告推擠，
    被告將告訴人推擠至花圃右側（靠被告住家鐵柵門側），00
    :01:21告訴人將盆栽放入右側花圃內，畫面中可見被告與告
    訴人狀似爭執與推擠，00:01:33告訴人之身體傾入花圃內隨
    即於00:01:38將上身抬起，畫面中同時可見被告對告訴人拍
    照，00:01:44被告將告訴人放置之盆栽自花圃中丟出，遭丟
    之盆栽呈現花盆與植栽分離之狀態置於地，00:01:48告訴人
    見狀先撿起該地上之植栽並丟入花圃內，畫面中仍可見被告
    與告訴人持續不斷爭執，00:01:56告訴人復撿起地上之花盆
    並丟入花圃，00:01:59告訴人拾起掉落於地上之帽子戴上後
    步行至被告所在之花圃右側與被告爭執，000206被告又自花
    圃內將花盆丟出，畫面中可見遭被告丟出之花盆內已無植栽
    ，00:02:10告訴人欲將該花盆拾起（影片結束）。（見本院
    卷第98頁）。
　⒉被告於原審所提出之監視器錄影畫面，經本院勘驗結果為：
    監視器之角度係從被告住家樓上向下拍攝，00:00:04被告自
    螢幕右上角出現，繞過花圃後推開自家外側之鐡柵門取出手
    套邊戴於右手套邊走出，並繞至右方花圃。00:00:43畫面右
    上角可見告訴人走向被告所在處，00:01:03告訴人先後與被
    告一同由畫面右方出現，身著背心戴帽子之告訴人手持盆栽
    （內有植栽），被告並持相機朝告訴人拍攝，畫面中可見告
    訴人有閃避被告拍攝之動作，00:01:08告訴人將手中之盆栽
    放入花圃，00:01:11被告推開告訴人，00:01:12被告及告訴
    人同時將手伸向方才告訴人放置於花圃中之盆栽，被告欲拿
    取該盆栽經告訴人伸手阻擋而未果，期間被告與告訴人不斷
    推擠，二人均手持相機朝對方拍攝，00:01:31被告將花圃內
    之一盆栽丟出於地面···。（見本院卷第99-100頁）。
　㈢上開本院勘驗結果業經被告及其辯護人表示沒有意見（見本
    院卷第101-102頁），綜觀勘驗被告與告訴人所提之監視器
    錄影畫面結果可知，被告首次將告訴人放置於被告住處前之
    公有花圃內之仙人掌盆栽向外丟於地面，盆栽內之泥土並因
    而散落地面，且由告訴人所提出之監視器錄影畫面可知，被
    告於首次將告訴人之仙人掌盆栽拋向外丟至磁磚地面時，塑
    膠花盆業已破裂，減損該花盆盛裝植栽之效用，是被告辯稱
    花盆之毀損係因告訴人所致，顯係被告圖卸飾詞，殊無可採
    。
　㈣另原審勘驗告訴人所提出之監視器錄影畫面完畢，經原審詢
    問被告對勘驗結果之意見，被告並表示：盆栽所落之地面為
    平面之磁磚地（見原審卷第115頁），衡諸被告為智識成熟
    之成年人，應知悉將具有相當重量之盆栽丟至質地堅硬之磁
    磚地面，將導致塑膠材質之盆栽破裂，足認被告具有毀損故
    意，且無論被告對於其住處周圍花圃有無管理使用權限，被
    告係以向外丟出之方式將該仙人掌盆栽自被告住處前之花圃
    移出，業已認定如前，仍無礙被告明知將具有相當重量之塑
    膠盆栽拋摔至質地堅硬磁磚地面將置盆栽毀壞而具有毀損故
    意之認定，是被告辯護人辯稱被告並無毀損盆栽故意云云，
    實不足採。
　㈤復觀之本院勘驗被告、告訴人所提出之監視器錄影光碟畫面
    之勘驗筆錄可知，被告首次將告訴人之仙人掌盆栽拋摔至地
    面後，告訴人復將該盆栽放入花圃內，被告嗣將告訴人放置
    之仙人掌盆栽自花圃丟出，該盆裁呈現花盆與仙人掌植栽分
    離之狀態於地面上，仙人掌之根部已無土壤包覆，業使該仙
    人掌植栽改變其形體而減損園養效用之價值，顯已嚴重減損
    植物本身觀賞之價值及美觀效用。被告有園藝之經驗，應知
    悉將仙人掌拋摔在地，因而與花盆、土壤分離，以使仙人掌
    改變物質之形體而減損其原有效用及價值，足認被告具毀損
    仙人掌之故意，則被告辯護人辯稱被告並無毀損仙人掌之行
    為與故意云云，亦難認可採。
　㈥被告固執前詞抗辯。惟查：
　⒈被告辯稱：將告訴人放入之仙人掌盆栽移出時，與告訴人發
    生爭執，期間被告為阻止告訴人再將盆栽放入花圃而發生拉
    扯，不慎遭仙人掌刺傷而致該盆栽摔落地面云云，然該花盆
    於被告首次將之向前丟至磁磚地面時，即已破裂，業經本院
    認定如前，且一般仙人掌表面長有刺根，徒手拿取必遭刺傷
    ，此為吾國民日常生活經驗所已知，被告所稱係於雙手拿取
    仙人掌盆栽時遭仙人掌刺傷而將盆栽向前拋摔，與原審及本
    院勘驗結果有違，是被告上開所辯，顯係事後卸責之詞，難
    認可採。
　⒉辯護人辯稱：告訴人業已拋棄本件仙人掌盆栽所有權，該仙
    人掌盆栽已非告訴人之物，亦無成立毀損罪云云，惟告訴人
    於偵查中證稱：我當時在家裡，後來看到被告柯麗珠從她住
    家出來，有走到我放盆栽的地方，我看她就是要把盆栽拿出
    來的樣子，所以我走出門，想跟她說，那個盆栽是我的等語
    （見107偵6475號卷第21頁）；告訴人於補充告訴理由狀固
    表示告訴人係使用以牙還牙方式，將其仙人掌擺放於被告住
    處旁之花圃等語，然告訴人於補充告訴理由狀中亦陳稱：告
    訴人亦將盆栽搬到被告住處旁之花圃擺放，擺於告訴人住處
    旁之花圃內之仙人掌為告訴人所有，據此難認告訴人有拋棄
    本件仙人掌花盆之意思，辯護人上開所辯，實有誤會。
　⒊辯護人尚辯稱：本件符合正當防衛之要件，得阻卻違法云云
    。然查，按刑法第23條規定之正當防衛要件，以遇有現在不
    法之侵害，始能成立，如不法侵害已過去，或預料有侵害而
    不法侵害尚未發生，則其加害行為，自無正當防衛可言。而
    所謂「現在不法之侵害」，指侵害之現在性、急迫性、迫切
    性，即法益之侵害已迫在眉睫。從而，已過去之侵害，自不
    具有「現在性」，無成立正當防衛之可能。告訴人於本院審
    理時陳稱：我們社區沒有管委會，所有的花圃、草地都是社
    區共同使用擁有的，被告亦將其盆栽放於我家大門前、我家
    花園內等語（見本院卷第109頁），是尚難認被告對於其住
    處前之公有花圃已有默示之分管協議而對該花圃有專用權限
    。且觀諸告訴人所提出之社區監視器錄影畫面可知，告訴人
    業已將其所有之仙人掌盆栽置於被告住處前之花圃，縱認告
    訴人將該盆栽置於被告住處前之花圃之行為侵害被告之管理
    使用權限且破壞被告花圃內之花草，然該侵害行為已然結束
    ，僅侵害之狀態續存，是告訴人將其所有之仙人掌盆栽置於
    被告住處前之花圃，客觀上尚不構成「現在不法之侵害」，
    被告所為，難認係排除現在不法侵害之正當防衛行為。至被
    告主觀上雖認為告訴人將其仙人掌擺放於其住處前公有花圃
    之行為，業已侵害其住處花圃前之管理使用權限與花圃內之
    花草，因而為前述毀損行為，然被告如認需排除此部分侵害
    ，將該仙人掌盆災自花圃內移出即可，或循其他合法途徑要
    求告訴人移除，尚無逕行將該仙人掌盆栽毀損之急迫性與必
    要性。是辯護人前開所辯，洵不足採。
　㈦綜上所述，被告毀損告訴人物品犯行，事證已臻明確，堪予
    認定，應依法論科。 
二、論罪：
　㈠按刑法第2條第1項之規定，乃係規範行為後「法律變更」所
    生新舊法比較適用之準據法，故如新舊法處罰之輕重相同，
    即無比較適用之問題，非此條所指之法律有變更，即無本條
    之適用，應依一般法律適用原則，適用裁判時法，其為純文
    字修正者，更應同此（最高法院95年第21次刑事庭會議決議
    意旨參照）。被告行為後，刑法第354條業於108年12月25日
    修正公布，自108年12月27日生效，修正前刑法第354條規定
    ：「毀棄、損壞前二條以外之他人之物或致令不堪用，足以
    生損害於公眾或他人者，處2年以下有期徒刑、拘役或5百元
    以下罰金。」，而其罰金刑雖規定為5百元以下，但依刑法
    施行法第1條之1第1項、第2項前段規定，該罰金貨幣單位為
    新臺幣，其罰金數額並應提高為30倍，故本罪之罰金刑實則
    為新臺幣1萬5千元以下。修正後則規定：「毀棄、損壞前二
    條以外之他人之物或致令不堪用，足以生損害於公眾或他人
    者，處2年以下有期徒刑、拘役或1萬5千元以下罰金。」，
    僅將罰金刑從「5百元以下」修正為「1萬5千元以下」，此
    外並無其他修正；而因適用刑法施行法第1條之1第1項罰金
    貨幣單位為新臺幣之結果（至該條第2項前段提高罰金數額3
    0倍之規定則不再適用），修正後該罪罰金刑亦同為新臺幣1
    萬5千元以下，而與修正前仍屬一致，並無不同，對被告而
    言尚無有利或不利之情形，揆諸前揭說明，自不生新舊法比
    較之問題，應依一般法律適用原則，適用裁判時法即上揭修
    正後之刑法第354條。
　㈡核被告柯麗珠毀損花盆與仙人掌之行為，係分別犯刑法第354
    條之毀損罪。本件被告分別犯二次毀損罪之犯行，而係利用
    同一機會，在密切接近之時地實行，並侵害同一法益，各行
    為之獨立性極為薄弱，依一般社會健全概念，在時間差距上
    ，難以強行分開，在刑法評價上，以視為數個舉動之接續施
    行，合為包括之一行為予以評價，較為合理，應論以接續犯
    之實質上一罪，原判決理由雖疏未論述此部分，惟於判決本
    旨不生影響，應予補充。
三、駁回上訴之理由：
  　原審以被告罪證明確，適用刑法第354條、第42條第3項前段
    ，並以行為人之責任為基礎，審酌被告否認犯行，於原審不
    願和解，並考量被告並無前科，此有本院被告全國前案記錄
    表在卷可按，衡酌被告僅係因鄰居相處之不睦，自制能力稍
    嫌薄弱，兼衡本案犯罪動機、目的、手段、犯罪所造成之危
    害等一切情狀，量處罰金1萬元，並諭知易服勞役之標準，
    以新臺幣1千元折算壹日。核其認事用法俱無違誤，量刑尚
    屬允當。被告上訴意旨否認犯行，猶執前詞指摘原判決不當
    ，業經本院逐一論駁如前，其上訴為無理由，應予駁回。
據上論斷，應依刑事訴訟法第368條，判決如主文。
本案經檢察官黃弘宇提起公訴，檢察官何嘉仁到庭執行職務。
中　　華　　民　　國　　109 　年　　5 　　月　　5　　日
                  刑事第四庭    審判長法　官  陳筱珮
                                      法　官  陳玉雲
                                      法　官  邱滋杉
以上正本證明與原本無異。
不得上訴。
                                      書記官  陳淑婷
中　　華　　民　　國　　109 　年　　5 　　月　　6 　　日
附錄：本案論罪科刑法條全文
中華民國刑法第354條
毀棄、損壞前二條以外之他人之物或致令不堪用，足以生損害於
公眾或他人者，處 2 年以下有期徒刑、拘役或 1 萬 5 千元以
下罰金。